【裁判字號】    97,交聲,3551
【裁判日期】    971223
【裁判案由】    聲明異議
【裁判全文】
臺灣臺中地方法院交通事件裁定        97年度交聲字第3551號
原處分機關  交通部公路總局臺中區監理所
異  議  人
即受處分人  甲○○
上列受處分人因違反道路交通管理處罰條例案件，對於交通部公
路總局臺中區監理所中華民國97年11月25日所為之處分（原處分
案號：中監違字第裁60-HD0000000號）聲明異議，本院裁定如下
：
    主    文
原處分撤銷。
甲○○不罰。
    理  由
一、原處分機關處分意旨略以：(一)異議人即受處分人甲○○先於
    民國90年3 月18日12時57分許，駕駛車牌號碼NA-7761 號自
    用小客（貨）車行經台三線202 公里又400 公尺處，因有「
    闖紅燈」之違規，經自動照相設備採證，臺中縣警察局遂以
    中縣警交相字第HA0000000 號舉發違反道路交通管理事件通
    知單舉發，再經原處分機關於94年4 月21日以中監違字第裁
    60-HA0000000號裁決書裁處罰鍰新臺幣（下同）3,600 元，
    逾期則於94年5 月22日易處吊扣駕駛執照，再於94年6 月6
    日易處逕行註銷及1 年內不得重新考領駕駛執照，嗣受處分
    人並未依限到案繳納罰鍰或繳送駕駛執照易處吊扣，本所再
    於94年6 月6 日逕行註銷受處分人駕駛執照，合先敘明。(二)
    嗣受處分人於97年10月12日16時許，駕駛車牌號碼6Q-9308
    號自用小客車，行經臺中縣大肚鄉○○路○ 段與自由路口處
    ，遭警舉發不依號誌行駛之違規（單號：HD0000000 號），
    因受處分人駕駛執照業經註銷，臺中縣警察局烏日分局大肚
    分駐所員警以受處分人有「領有機器腳踏車駕駛執照駕駛小
    型車」之違規，再以中縣警交字第HD0000000 號舉發違反道
    路交通管理事件通知單舉發，嗣受處分人於期限內到案，原
    處分機關遂於97年11月25日以中監違字第裁60-HD0000000號
    裁決書，依道路交通管理處罰條例第21條第1 項第2 款及違
    反道路交通事件統一裁罰基準表第21條第1 項第2 款規定，
    裁處罰鍰6,000 元，逾期則依裁決書主文裁處，是原處分機
    關依法裁處，應無不合等語。
二、聲明異議意旨略以：受處分人甲○○原領有駕駛執照，因駕
    照過期於92年5 月為臺中市保安隊所繳收，其後一直未前往
    換照，以致原處分機關於94年4 月21日以裁60-HA0000000號
    裁罰；因上開罰鍰未繳納致使本人駕駛執照遭易處逕行註銷
    ，且未另行告知，致本人分別於95年4 月、7 月遭舉發無照
    駕駛（單號：Z00000000 、HB0000000 號），嗣本人以不知
    駕照經註銷為由申訴，原處分機關改以受處分人有「領有機
    車駕照駕駛小型車」之違規裁罰，適其間道路交通管理處罰
    條例第65條第2 項修正，不得因未繳納罰鍰而註銷駕駛執照
    ，且追溯10年，然本人竟於97年10月12日再遭舉發、裁罰（
    裁60-HD0000000號），實非合理，本人願繳納所有交通違規
    之裁罰，但無法接受無照駕駛之裁罰，爰請求撤銷原處分機
    關第裁60-HD0000000號之處分等語。
三、經查：
  (一)受處分人甲○○因原處分機關中監違字第裁60-HA0000000號
    處分，致其所領有之駕駛執照先於94年6 月6 日遭原處分機
    關逕行註銷，受處分人再於97年10月12日16時許，駕駛車牌
    號碼6Q-9308 號自用小客車因不依號誌行駛遭警舉發（單號
    ：HD0000000 號），因受處分人駕駛執照業經註銷，經警再
    以受處分人「領有機器腳踏車駕駛執照駕駛小型車」之違規
    ，以中縣警交字第HD0000000 號舉發違反道路交通管理事件
    通知單舉發等情，有上開中縣警交字第HD0000000 號、第HD
    0000000 號舉發違反道路交通管理事件通知單各1 紙在卷可
    稽（見本院卷第5 頁）。次查受處分人之駕駛執照業於94年
    6 月6 日由原處分機關逕行註銷，亦有上開94年4 月21日中
    監違字駕裁60-HA0000000號裁決書及本件原處分機關移送書
    上所載上情可稽（見本院卷第1頁、第3頁背面）。
  (二)惟按為使行政行為遵循公正、公開與民主之程序，確保依法
    行政之原則，以保障人民權益，提高行政效能，增進人民對
    行政之信賴，特制定本法；本法所稱行政程序，係指行政機
    關作成行政處分、締結行政契約、訂定法規命令與行政規則
    、確定行政計畫、實施行政指導及處理陳情等行為之程序，
    行政程序法第1 條、第2 條分別定有明文。行政機關之行政
    行為若無特別的排除行政程序法適用之明文規定，自應受行
    政程序法之規範，俾確保依法行政之原則，以保障人民權益
    ，提高行政效能，增進人民對行政之信賴。又行政機關行使
    公權力，就特定具體之公法事件所為對外發生法律上效果之
    單方行政行為，皆屬行政處分，不因其用語、形式以及是否
    有後續行為或記載不得聲明不服之文字而有異（司法院大法
    官會議釋字第423 號解釋意旨參照）。是以交通部公路總局
    依據該局之組織條例第8 條規定制定交通部公路總局各區監
    理所組織通則，規範各區監理所組織，因此各區○○○○○
    道路交通管理處罰條例第92條第3 項規定，所訂定之違反道
    路交通管理事件統一裁罰基準及處理細則，對於違反交通規
    則之裁決，自屬行政處分，亦應受行政程序法之規範。
  (三)行政程序法第96條第1 項第6 款規定：行政處分以書面為之
    者其中應記載事項之一有「表明其為行政處分之意旨及不服
    行政處分之救濟方法、期間及其受理機關」。又觀諸違反道
    路交通管理事件統一裁罰基準及處理細則第45條規定：「違
    反道路交通管理事件，於行為人到案聽候裁決者，處罰機關
    經裁決後，應宣示裁決內容，並將聲明異議期間及提出書狀
    之機關，於宣示時一併告知，且記載於裁決書。違反道路交
    通管理事件，行為人不依規定自動繳納罰鍰，或不依通知限
    期到案，處罰機關逕行裁決者，得不宣示。但應依前項規定
    於裁決書載明應記載事項，並送達受處分人」。此規定即與
    上開行政程序法第96條第1 項第6 款規定之意旨相符，且其
    中更強調「應依前項規定於裁決書載明應記載事項，並送達
    受處分人」。申言之，行政程序法中所重視之教示制度，於
    違反交通規則之裁決非但亦須為同一之適用，尚且須要特別
    注意遵守，除確保依法行政之原則外，同時俾便人民於不服
    時能依其教示適時提出救濟，以保障人民權益。
  (四)又「違反道路交通管理事件，受處分人於裁決後逾20日未向
    管轄地方法院聲明異議，或其聲明異議經法院裁定確定，而
    不依裁決或裁定繳納罰鍰或不繳送汽車牌照、駕駛執照者，
    依下列規定處理：(1)、罰鍰不繳者，如受處分人領有有效之
    汽車牌照、駕駛執照時，得以新臺幣每滿1 千元罰鍰折算易
    處吊扣汽車牌照、駕駛執照1 個月，不足1 千元者，以1 千
    元計算，但易處吊扣期限不得逾3 個月；受處分人仍不於15
    日限期內繳送汽車牌照、駕駛執照者，吊銷其汽車牌照、駕
    駛執照。(2)、經處分吊扣汽車牌照、駕駛執照者，按其吊扣
    期間加倍處分，受處分人仍不於15日限期內繳送汽車牌照或
    駕駛執照者，吊銷其汽車牌照或駕駛執照。(3)、經處分吊銷
    、註銷汽車牌照、駕駛執照者，由處罰機關逕行註銷。」91
    年9 月1 日施行之違反道路交通管理事件統一裁罰基準及處
    理細則（即本件臺中區監理所於94年4 月21日以中監違字第
    駕裁60-HA0000000號裁罰時之適用法律）第61條第1 項第(1)
    至(3)款定有明文。須受處分人於裁決後「逾20日未向管轄地
    方法院聲明異議」，或「其聲明異議經法院裁定確定」而不
    依裁決或裁定繳納罰鍰或不繳送汽車牌照、駕駛執照者，才
    可依上開規定處理，且須符合前開要件不繳罰鍰，方易處「
    吊扣」汽車牌照或駕駛執照；受處分人仍不於15日限期內繳
    送汽車牌照、駕駛執照者，才可「吊銷」汽車牌照或駕駛執
    照。惟上開罰鍰不繳之易處「吊扣」或「吊銷」，應不得僅
    以一紙裁決書上註明罰鍰新臺幣多少，限於何時前繳納，逾
    期不繳納罰款時，自某年某月某日起，易處吊扣汽車牌照或
    駕駛執照，並限於某年某月某日前繳送執行，若未於該日前
    繳送，自某年某月某日起易處吊銷汽車牌照或駕駛執照，並
    逕行註銷汽車牌照或駕駛執照。因行政機關為行政處分時，
    雖可於行政處分上同時預告不履行之法律效果，惟此僅係行
    政處分之「預告行為」，行為人不履行時，行政機關仍應另
    為一行政處分，非可依前開預告行為，不經通知，逕自為其
    他易處之處分，允許上開行為，無異允許行政處分可以自己
    默默地進行，此戕害人民權益甚巨，且有違行政法裁量不得
    濫用之原則。換言之，道路交通管理處罰條例第65條及前開
    規定雖有當事人不依限繳送之易處規定，但行政機關在執行
    該條規定，於當事人罰鍰不繳時，應另為「吊扣」之行政處
    分，若行為人仍不於期限內繳送執行時，再為一行政處分，
    易處「吊銷」，應依法如此循序漸進地處理，而非為省卻麻
    煩，可以在同一行政處分上同時諭知處罰鍰，若於期限內不
    繳，就直接易處吊扣，若仍不繳送，一定期限後，就直接易
    處吊銷，而可不必再通知當事人。
  (五)再書面之行政處分自送達相對人及已知之利害關係人起；書
    面以外之行政處分自以其他適當方法通知或使其知悉時起，
    依送達、通知或使知悉之內容對其發生效力，為行政程序法
    第110 條所明定。雖交通部為響應政府推動行政革新、簡化
    作業，而自89年6 月1 日起實施違規一次裁決作業，然確實
    落實依法行政之原則，才能以保障人民權益，增進人民對行
    政之信賴，因此裁罰一次性即若確有其必要，主管機關仍須
    修法後方可施行，否則前開一次裁決之合法送達僅一次，卻
    對異議人產生4 個行政處分，無異讓異議人喪失前開法律所
    規定救濟之權利，不但違反前開行政程序法第96條第1 項第
    6 款、第110 條及違反道路交通管理事件統一裁罰基準及處
    理細則第45條但書之規定，而且與母法（道路交通管理處罰
    條例）授權之目的未盡相符，亦與法律保留原則有違。
  (六)依前開之說明，應認交通部公路總局臺中區監理所94年4 月
    11日中監違字駕裁60-HA0000000號裁決之送達，僅對受處分
    人產生屆期繳納罰鍰之行政處分效力，其據此裁處逕行註銷
    受處分人之上開汽車駕駛執照，自非適法。而本件受處分人
    駕駛執照既未經合法註銷，原處分機關認受處分人上開違規
    事實，即有違誤，自應由本院撤銷原處分，並為受處分人不
    罰之諭知。
據上論斷，應依道路交通管理處罰條例第87條第2 項，道路交通
案件處理辦法第20條，裁定如主文。
中    華    民    國    97    年    12    月    23    日
                  交通法庭      法  官  陳玉聰
以上正本證明與原本無異。
如不服本裁定，應於送達後5日內，向本院提出抗告狀。（應附
繕本）
                                書記官  吳彩華
中    華    民    國    97    年    12    月    23    日


司法院資訊處製作；財團法人民間司法改革基金會備份。
